最高法院民事判決　　　　　　　　　　　　　　　　九十一年度台上字第八三三號
　　上　訴　人　乙○○
　　訴訟代理人　劉灼熙律師
　　　　　　　　魏錦芳律師
　　被 上訴 人　姜良鑑即世良公嘗祭祀公業管理人
　　　　　　　　甲　○
右當事人間租佃爭議事件，上訴人對於中華民國八十九年七月五日台灣高等法院第二
審判決（八十九年度上字第一０號），提起上訴，本院判決如左：
    主  文
原判決廢棄，發回台灣高等法院。
    理  由
本件上訴人主張：系爭坐落桃園縣新屋鄉○○○○段一０九號農地面積三點一一七二
公頃中之一‧一三五五甲為伊父謝德華向被上訴人姜良鑑所承租，伊父於民國七十三
年十一月二十九日過世後，由伊繼承耕作權，詎姜良鑑於八十一年間將前開土地全部
出售予被上訴人甲○之被繼承人范蘭英，並已辦畢所有權移轉登記及繼承登記，惟依
耕地三七五減租條例第十五條第一項第三項規定，姜良鑑既未通知伊優先承買，伊仍
得主張優先承買系爭土地，被上訴人並應塗銷上開登記回復原狀等情，先位聲明就系
爭土地全部求為撤銷被上訴人間之買賣契約，並命塗銷其所有權移轉登記及繼承登記
，回復為祭祀公業所有，暨確認上訴人對之有優先購買之權利，及命姜良鑑與上訴人
簽訂買賣契約，於上訴人給付價金之同時，辦理所有權移轉登記，並與甲○清償抵押
債務塗銷抵押權登記之備位聲明僅就系爭土地中上訴人所承租之部分為如同前述聲明
之判決。
被上訴人則以：姜良鑑業於八十七年五月十四日以存證信函通知上訴人是否行使優先
承買權，詎上訴人僅答覆願承買，但不願依姜良鑑與范蘭英間買賣契約之同一條件承
買，已視為放棄，不得再行主張等語，資為抗辯。
原審維持第一審所為上訴人敗訴之判決駁回其上訴，無非以：姜良鑑確於八十一年一
月十五日將系爭土地以每坪新台幣（下同）一萬五千元，總價一億三千八百四十五萬
元出賣予范蘭英，並約定增值稅由買受人負擔。且姜良鑑於八十七年五月十四日以存
證信函通知上訴人是否依前開買賣條件優先承買後，上訴人表示僅願按向地政機關提
出申請辦理土地登記之移轉契約所載總價一億一千八百零四萬八千三百六十四元即每
坪一萬二千七百八十九元價格承受，不願依上開買賣契約之同一條件承買等語，有存
證信函二件可稽。按耕地出租人出賣耕地時，承租人有優先承買權，出租人固應將買
賣條件以書面通知承租人，惟其出賣之價格自應以實際成交之價格為準，至土地移轉
登記申報增值稅時依公告現值所填載價格即土地買賣所有權移轉契約書記載之價格，
既非實際交易之價格，上訴人主張依該價格始願承買，自非係以同一條件承買，故上
訴人上開信函不得謂已經合法行使優先購買權。至上訴人於提起本件訴訟後，始表示
願依每坪一萬五千元買受，惟就土地增值稅部分仍不同意負擔，復已逾十五日之行使
期限，則其優先承買權即應視為業已放棄，從而關於先位、備位之訴，均屬不應准許
等詞，為其判斷之基礎。
惟查姜良鑑於八十七年五月十四日以存證信函通知上訴人是否以同一條件買受後，上
訴人隨即以存證信函表明有優先承購之決意。並以姜良鑑於范蘭英與上訴人涉訟之返
還土地事件中所提出，經由鄉公所稅捐處及地政機關簽辦之移轉契約書，記載上開土
地之總價為一億一千八百零四萬八千三百六十四元，折合每坪為一萬二千七百八十九
元，而非一萬五千元，亦無增值稅應由買方負擔之約定，除能證明確係有另訂價金之
真實契約前，姜良鑑自僅能依上開經有關機關核定之移轉契約書上之條件通知上訴人
承購等語，有上開存證信函可按。上訴人復抗辯，伊當時並非不同意以同一條件買受
系爭土地，亦未放棄優先承買權，並於閱卷獲見上開私契後，即請求按被上訴人所稱
之價金承受等語（原審卷一五七｜一五九頁）。倘上訴人業於法定期限十五日內表明
承購之意，僅以買受價格究否為每坪一萬五千元或一萬二千七百八十九元，及依此計
算之總價數額及增值稅究否由買受人負擔有懷疑，希姜良鑑能就買賣條件提出證據澄
清，則前開存證信函所表明之意思，可否認為上訴人未依同一條件承買，視為已放棄
優先承買權，即非無疑。原審疏未通觀上訴人來信全文及其他一切證據資料釐清上訴
人之真意所在，遽為其不利之認定，尚嫌速斷。上訴論旨，執以指摘原判決不當，求
予廢棄，非無理由。
據上論結，本件上訴為有理由。依民事訴訟法第四百七十七條第一項、第四百七十八
條第一項，判決如主文。
中      華      民      國    九十一    年      五      月      二      日
                              最高法院民事第四庭
                                  審判長法官  蕭  亨  國
                                        法官  許  朝  雄
                                        法官  謝  正  勝
                                        法官  陳  淑  敏
                                        法官  鄭  玉  山
      右正本證明與原本無異
                                              書  記  官
中      華      民      國    九十一    年      五      月    二十九    日
